【裁判字號】    97,訴,117
【裁判日期】    980608
【裁判案由】    債務人異議之訴
【裁判全文】
臺灣臺東地方法院民事判決               97年度訴字第117號
原      告  甲○○
被      告  乙○○
上列當事人間債務人異議之訴等事件，本院於民國98年5月25日
言詞辯論終結，判決如下：
    主      文
確認被告持有經臺灣臺北地方法院八十九年度票字第二七八一○
號裁定准予強制執行之以原告名義簽發、發票日為民國八十九年
三月二十日、票面金額為新臺幣參佰萬元之本票，對原告債權不
存在。
訴訟費用由被告負擔。
    事實及理由
壹、程序方面：
一、按被告不抗辯法院無管轄權，而為本案之言詞辯論者，以其
    法院為有管轄權之法院，民事訴訟法第25條定有明文。查被
    告住所地固於臺北市，惟其到庭不抗辯本院無管轄權，而為
    本案之言詞辯論，則本院自有管轄權，合先敘明。
二、次按訴狀送達後，原告不得將原訴變更或追加他訴，但被告
    同意者，不在此限；被告於訴之變更或追加無異議，而為本
    案之言詞辯論者，視為同意變更或追加，民事訴訟法第255
    條第1項第1款及第2項分別定有明文。原告起訴聲明原為：
    本院97年度執字第8469號兩造間清償票款強制執行程序應予
    撤銷，並撤銷債權人之債權。嗣於民國98年1月20日言詞辯
    論時更正為：(1)確認被告持有經臺灣臺北地方法院89年度票
    字第27810號裁定准予強制執行之以原告名義簽發、發票日
    為89年3月20日、票面金額為新臺幣（下同）3,000,000元之
    本票，對原告債權不存在。(2)本院97年度執字第8469號清償
    票款強制執行事件之執行程序，應予撤銷。復於98年5月25
    日言詞辯論時以本院97年度執字第8469號強制執行程序業已
    終結為由，變更訴之聲明如主文第1項所示，而被告對原告
    上開所為訴之變更並無異議而為本案言詞辯論，自應視為同
    意原告變更；揆諸前揭法律規定，原告所為訴之變更，應予
    准許。
貳、實體方面：
一、原告主張：原告前於86年6月20日簽發如附表編號1所示，票
    面金額為3,000,000元之本票1紙，以做為向被告借款之擔保
    ，其後因該本票已逾時效，遂應被告要求，再於89年3月20
    日簽發如附表編號2所示，相同面額之本票1紙（下稱系爭本
    票）做為擔保。嗣被告於89年間持系爭本票向臺灣臺北地方
    法院聲請本票裁定，經該院以89年度票字第27810號裁定准
    許強制執行，被告即於92年間據以向本院聲請對原告強制執
    行，惟因執行無結果，經本院換發本院東院92瑜民執誠1289
    字第12116號債權憑證（下稱系爭債權憑證）；被告復於97
    年7月25日再以系爭債權憑證向本院民事執行處聲請對原告
    強制執行，惟仍因執行無結果而程序終結。惟查，被告曾於
    90年6月11日以臺北郵局第10670號存證信函通知原告清償上
    開債務，並表示若原告逾期清償，被告欲將債權移轉於他人
    。嗣被告於90年8月20日，將其債權委由訴外人永旭債務處
    理有限公司（下稱永旭公司）全權處理，期限為1年，原告
    乃依永旭公司所出示，由被告與該公司簽訂之民事債務處理
    委任書（下稱系爭委任書）、臺灣臺北地方法院89年度票字
    第27810號裁定等文件，於90年10月28日與永旭公司簽立協
    議書，約定以原告所有之存放於臺東縣臺東市○○○路87-1
    號之自行車、溜冰鞋等貨物清償債務，雙方復於91年5月30
    日訂立債務償還協議書，原告並依該協議書，於91年6月5日
    將協力車、登山車、淑女車總計455台、溜冰鞋400雙及腳踏
    車附件若干等財物運送至永旭公司，由永旭公司簽收，以為
    清償。是以，原告之債務既已清償，系爭本票債權即不存在
    ，爰提起本件訴訟等語。並聲明：如主文第1項所示。
二、被告則以：被告未曾授權永旭公司代為收取原告積欠被告之
    債務。實則，被告於90年8月20日與永旭公司所簽訂者，係
    民事債務處理契約書（下稱系爭契約書），而非原告所提出
    之系爭委任書。又系爭契約書雖約定由永旭公司自90年8月2
    0日至91年1月20日之期間內代被告處理債權，惟嗣因被告無
    力預先繳納應付之處理費200,000元，故解除系爭契約，是
    以，被告與永旭公司間已無委任關係存在。再者，縱認被告
    與永旭公司間之系爭委任契約尚未解除，惟原告係於91年5
    月30日與永旭公司訂立債務償還協議書，亦已逾上開原告與
    永旭公司之委任期間，故永旭公司已無權代理被告收取債權
    。況且，原告提出之系爭委任書上簽名、蓋印，並非被告所
    為，協議書、債務償還協議書及貨物簽收單上之永旭公司印
    文與系爭契約書上之印文亦不相同，可見均非真正。又原告
    稱其所有之自行車等貨物已運送至永旭公司，由訴外人楊世
    英簽收，惟永旭公司與原告訂約之人係訴外人丙○○而非楊
    世英，故原告之清償亦不生效力等語，資為抗辯。並聲明：
    原告之訴駁回。
三、下列事實，為兩造所不爭執，並有本院97執地第8469號執行
    命令（卷第8-9頁）、臺北郵局90年6月11日第10670號存證
    信函（卷第10-11頁）、系爭委任書（卷第12頁）、臺灣臺
    北地方法院89年度票字第27810號民事裁定（卷第13頁）、
    如附表所示之本票（卷第51頁）、系爭債權憑證（卷第53-5
    4頁）等件影本各1份在卷可稽，並經本院調閱臺灣臺北地方
    法院89年度票字第27810號聲請本票裁定卷及本院97年度執
    字第8469號執行卷宗查核無訛，堪信屬實，爰採為判決之基
    礎：
（一）原告自70餘年間起陸續向被告借款，至86年間計積欠被告
      約3,000,000元。原告遂於86年6月20日，簽發如附表編號
      1之本票1紙作為擔保，嗣因該本票罹於時效，被告因而請
      求原告於89年3月20日再以原告名義簽發系爭本票以擔保
      債權。
（二）被告於89年間以系爭本票，向臺灣臺北地方法院聲請本票
      裁定，經臺灣臺北地方法院以89年度票字第27810號裁定
      准許強制執行，並於92年間向本院聲請強制執行，因執行
      無結果換發系爭債權憑證，被告曾於97年7月25日再以系
      爭債權憑證向本院民事執行處聲請對原告之財產強制執行
      無結果。
（三）被告於90年6月11日以臺北郵局第10670號存證信函向原告
      表示：「請甲○○先生，于收到存證信函起十日內，將欠
      款新臺幣參佰萬元匯入戶名乙○○臺北市彰化銀行009古
      亭分行，分行代號科目511651，帳號12797，支號020，逾
      期將債權移轉他人。」
四、本件經兩造協議，同意簡化爭點為：
（一）被告是否曾委任永旭公司代為收取系爭本票所擔保之債權
      ？如有，該委任契約之存續期間為何？
（二）原告是否已向永旭公司清償，如有，是否對被告生清償之
      效力？
五、得心證之理由：
（一）被告是否曾委任永旭公司代為收取系爭本票所擔保之債權
      ？如有，該委任契約之存續期間為何？
   1. 原告主張被告於90年8月20日，委由永旭公司代為收取系
      爭本票所擔保之債權，業據其提出系爭委任書影本1紙（
      卷第12頁）為證，雖被告否認系爭委任書之真正，並提出
      另紙其曾與永旭公司簽訂之系爭契約書（參卷第24頁）資
      為抗辯。惟查，雖系爭委任書及契約書經送請法務部調查
      局鑑定後，以送鑑資料不足而未能就二者所留存之筆跡是
      否相同一節作成鑑定，此有該局鑑定書1份在卷可稽（卷
      第100-103頁），惟依本院當庭勘驗系爭契約書、委任書
      ，結果為：(1)契約書上第一行立委任書人「乙○○」、第
      四行委任人「乙○○」與委任書上第一行委任人「乙○○
      」筆跡相似，契約書上第五行「參佰萬」與委任書上第四
      行「參佰萬」筆跡亦相似。(2)契約書上第八點之後委任人
      下方「乙○○」之簽名及蓋印與委任書上第七行委任人下
      方「乙○○」之簽名及蓋印相似。(3)契約書第二點原印就
      之「經甲乙雙方同意將債權憑證交付日起簽立契約日起，
      壹年為有效期限。」其中「壹年」的部分已經以兩直線劃
      除，另在該二字右側手寫「Ｊ月」字樣。(4)契約書內之文
      字及更改處，應係為複寫的字跡，印章則為印泥本色（參
      本院97年11月4日言詞辯論筆錄，卷第36-37頁）乙情觀之
      ，已堪認原告所提系爭委任書上之被告簽名、蓋印，與被
      告所出示之系爭契約書上之被告簽名、蓋印，均係被告親
      自所為無誤。再衡以系爭委任書之簽約日期為90年8月20
      日，其上並載明被告委由永旭公司就「新臺幣參佰萬元整
      ，委任人委任受任公司為催討債務之代理人就本件有為一
      切催討行為之權…」等語，適與被告曾於90年6月11日以
      存證信函向原告表示，要求原告於10日內還清3,000,000
      元欠款，逾期將債權移轉他人之情亦大致相符，益證原告
      所提出之系爭委任書應為真正。至被告雖另以：其與永旭
      公司係簽訂系爭契約書，而非原告所提之系爭委任書，且
      已解除該委任契約等語置辯，然系爭委任書之真正，既經
      認定如上，是縱令被告所辯為真，仍無解於其確有委任永
      旭公司代為收取債權一事。
    2.再者，系爭委任書係90年8月20日簽訂，其上並已載明「
      本件委任書一式二份委任人雙方各持一份自委任月起有效
      期限壹年」，則原告主張被告與永旭公司間之委任契約存
      續期間為1年，核屬有據。至被告雖以其所提之系爭契約
      書為據，主張即令其與永旭公司間存有委任處理債權契約
      ，亦僅限於90年8月20日至91年1月20日等語。惟查，系爭
      契約書第二點原印就之「經甲乙雙方同意將債權憑證交付
      日起簽立契約日起，壹年為有效期限。」其中「壹年」的
      部分已經以兩直線劃除，另在該二字右側手寫「Ｊ月」字
      樣，此有系爭契約書及本院上開勘驗結果可參，則系爭契
      約經更改後之「Ｊ月」，是否即係被告所稱之「5月」，
      已非無疑；況且，被告既於90年6月11日即以存證信函通
      知原告將委由第三人處理債權，並簽訂為期1年之系爭委
      任書，則其苟於系爭委任書外，另簽有委託期限較短之系
      爭契約書及解除委任契約情事，自應再以存證信函或其他
      方式通知原告為是，然被告並未依此而為，自不對原告發
      生效力。
    3.綜上，被告確曾於90年8月20日，委由永旭公司代為收取
      系爭本票所擔保之債權，及該委任契約之存續期間為1年
      等情，已洵堪認定。
（二）原告是否已向永旭公司清償，如有，是否對被告生清償之
      效力？
    1.原告主張其因永旭公司出示系爭委任書，並於90年10月28
      日和永旭公司簽立協議書，約定以其貨物抵償積欠被告之
      債務，並依其於91年5月30日與永旭公司訂立之債務償還
      協議書，於91年6月5日將協力車、登山車、淑女車總計45
      5台、溜冰鞋400雙及腳踏車附件若干等財物運送交永旭公
      司以為清償等情，業據其提出90年10月28日協議書（卷第
      14頁）、91年5月30日債務償還協議書（卷第16-17頁）、
      91年6月5日貨物簽收單（卷第15頁）等件為證，即臺灣臺
      東地方法院檢察署檢察官於97年偵字第1004號不起處分書
      內，亦同此認定，並經本院調閱該署97年偵字第1004號偵
      查卷宗查核無誤，自堪信為真實。被告徒以上開協議書、
      債務償還協議書及貨物簽收單上之永旭公司印文與系爭契
      約書、委任書上之印文不同，簽收人楊世英亦非代表永旭
      公司與被告簽約之人云云，否認上開清償之效力，卻未舉
      證證明原告所提上開文件，有何虛捏之處？或受領人受領
      權限有何欠缺之情？其空言否認，自無足取。
    2.按依債務本旨，向債權人或其他有受領權人為清償，經其
      受領者，債之關係消滅。民法第309條第1項定有明文。被
      告既委任永旭公司自90年8月20日起1年內代為收取系爭本
      票所擔保之債權，則永旭公司於上開委任期間內，自屬有
      受領權人；故原告於91年6月5日向永旭公司清償，並經永
      旭公司受領，自已生清償之效力。是以，原告主張系爭本
      票所擔保之借款債權業經其清償等語，洵屬有據，堪予採
      信。
參、綜上所述，系爭本票所擔保之借款債權既已既經原告清償，
    則原告訴請確認系爭本票債權不存在，為有理由，應予准許
    。
肆、本件事證已臻明確，兩造其餘之攻擊或防禦方法，經本院斟
    酌後，認均不足以影響本判決之結果，自無逐一詳予論駁之
    必要，附此敘明。
據上論結，原告之訴為有理由，依民事訴訟法第78條，判決如主
文。
中    華    民    國    98    年     6    月     8    日
                        民事庭法  官  范乃中
以上正本係照原本作成。
如對本判決上訴，須於判決送達後20日內向本院提出上訴狀。
中    華    民    國    98    年     6    月     8    日
                              書記官  涂曉蓉
附表：
┌──┬────┬──────┬─────┬────┬──────┐
│編號│ 發票日 │  發票金額  │  到期日  │ 發票人 │  票據號碼  │
├──┼────┼──────┼─────┼────┼──────┤
│ 01 │86.06.20│ 3,000,000元│ 87.06.20 │ 甲○○ │FC NO 090561│
├──┼────┼──────┼─────┼────┼──────┤
│ 02 │89.03.20│ 3,000,000元│  未記載  │ 甲○○ │CH NO 337226│
└──┴────┴──────┴─────┴────┴──────┘


司法院資訊處製作；財團法人民間司法改革基金會備份。
